臺灣雲林地方法院民事判決　九十二年度訴字第二八二號
　　原　　　告　丙○○
　　訴訟代理人　乙○○
　　被　　　告　甲○○
　　訴訟代理人　丁○○
右當事人間請求損害賠償事件，於民國九十二年十二月三十一日言詞辯論終結，本院
判決如左：
    主  文
被告應給付原告新台幣伍拾柒萬陸仟貳佰貳拾捌元，及自民國九十一年十月二十四日
起至清償日止，按週年利率百分之五計算之利息。
原告其餘之訴駁回。
訴訟費用由被告負擔百分之四十六，餘由原告負擔。
本判決第一項於原告以新台幣拾玖萬參仟元供擔保後，得假執行；但被告以新台幣伍
拾柒萬陸仟貳佰貳拾捌元為原告預供擔保，得免為假執行。
原告其餘假執行之聲請駁回。
    事  實
甲、原告方面：
一、聲明：求為判決：(一)被告應給付原告新台幣  (下同)一百二十五萬九千七百五
    十四元，及自起訴狀繕本送達被告翌日  (民國九十一年十月二十四日)起至清償
    日止，按週年利率百分之五計算之利息。(二)訴訟費用由被告負擔。(三)原告願
    供擔保請准宣告假執行。
二、陳述：
(一)被告於九十年十二月二十三日下午二時二十分許，駕駛無牌照之農用搬運車由雲
    林縣斗南鎮田頭里往同縣斗六市長平里行駛，原告之夫高文港則騎乘車號ＭＭＵ
    －五九三號機車搭載原告同向行駛於其右側，詎被告於行抵長平里長平路田頭五
    十七號電桿前之交岔路口欲右轉時，應注意並能注意轉彎車讓直行車先行，且其
    所駕車輛之右照後鏡損壞，車後並載有大型水桶阻礙視線，尤須提高警覺，竟疏
    未注意，即貿然右轉，因而擦撞原告之左腳，致高文港所騎機車失控衝入農田之
    內，並致原告摔倒在地，受有腦挫傷併腦內出血併下肢癱瘓、胸椎第十二節壓迫
    性骨折脊髓挫傷、左膝十字韌帶並後縱韌帶斷裂之重傷害。
(二)按因故意或過失，不法侵害他人之權利者，負損害賠償責任；汽車、機車或其他
    非依軌道行駛之動力車輛，在使用中加損害於他人者，駕駛人應賠償因此所生之
    損害，民法第一百八十四條第一項前段及第一百九十一條之二前段定有明文。查
    原告因被告之不法侵害而受有前述傷害，則原告自得向被告請求賠償損害，茲將
    原告之請求逐一臚列如下：(1)原告因被告之不法侵害而受傷癱瘓，共支出醫療用
    三萬七千八百四十三元，並購買醫療器材花費二萬六千二百元。(2)原告於住院期
    間僱用看護人員，共花費四萬一千元，於出院後僱用看護工，支出代辦費一萬元
    ，每月另支出看護費二萬零六百七十三元，合計七個月共支出十四萬四千七百十
    一元。(三)原告因被告之不法侵害致受傷害，身心俱感受相當之痛苦，爰依民法
    第一百九十五條第一項前段規定，向被告請求賠償一百萬元，以資慰藉。據上所
    述，原告所得請求之金額共一百二十五萬九千七百五十四元，爰訴請判命被告賠
    償原告一百二十五萬九千七百五十四元並加付法定遲延利息。
(三)本件車禍之發生應由被告負全部過失責任，且原告於肇事當時確有戴用安全帽，
    被告抗辯：高文港對於車禍之發生與有過失，原告未戴安全帽，就損害之擴大亦
    與有過失云云，應非可採。又本件車禍發生後，原告確已領取強制汽車責任保險
    之保險金三十萬元，但並未自前述請求賠償之金額中扣除。
三、證據：提出臺灣雲林地方法院檢察署九十一年度調偵字第七五號檢察官起訴書一
    件、醫療費用收據十八紙、醫療器材費用單據七紙、李清桃看護費收據四紙、代
    辦費收據一紙、看護工收據及薪資明細表七紙、戶籍謄本一件、身心障礙手冊一
    件、農民健康保險殘廢診斷書一件暨安全帽照片四幀為證，並聲請訊問證人高應
    欽、賴猛。
乙、被告方面：
一、聲明：求為判決：(一)原告之訴及假執行之聲請均駁回。(二)訴訟費用由原告負
    擔。(三)如受不利之判決，被告願供擔保請准宣告免為假執行。
二、陳述：
(一)高文港於刑事第一審審判中證稱：「撞到時，我人就昏倒了，是我太太跟我說他
    腳被撞到。」足見，高文港僅係轉述原告之說法，並非親身經歷，其證詞無證據
    能力，尚不足據以作不利於被告之認定。又被告所駕車輛之右前角被指為係擦撞
    原告之位置，惟該位置並未殘留任何血跡或毛髮，且原告所提刑事告訴狀指稱係
    被告之車輛碰撞其所乘坐之機車，說詞不一，再參以被告所駕車輛之右前角其最
    高處距離地面六十一公分，而高文港所騎機車後座距離地面則有七十九公分，兩
    相比較，原告坐於該機車後座顯然不可能遭被告所駕車輛之右前角擦撞，是原告
    指稱本件係被告之車輛擦撞伊之左膝外側以致肇事云云，顯非可採。
(二)依警製道路交通事故調查報告表之記載，被告所駕車輛之右前端距離路邊四十公
    分，右後端則距離路邊二公尺，尚有相當之空間可容高文港所騎機車通過，且如
    係被告突然右轉而擦撞原告之左膝外側，則高文港所騎機車理應嚴重偏離路面，
    往右掉入田頭五十七號電桿前之農田內，而不致穿越農業道路並前進四‧七公尺
    再掉入另一農田之內，依此推斷，本件應係高文港騎乘機車超越被告之車輛，因
    一時失控而肇事，尚非被告所駕車輛擦撞原告左膝外側，更非被告所駕車輛直接
    撞及高文港之機車，以致造成車禍。至臺灣省嘉雲區車輛行車事故鑑定委員會及
    臺灣省車輛行車事故覆議委員會鑑定意見雖謂：如被告之車有擦撞原告之左腳，
    則被告因右側後視鏡損壞及後載水桶阻礙視線，於右轉時未充分注意右側車輛動
    態，致右前車頭與高文港車左側  (原告左腳)擦撞肇事之可能性較大等語，惟其
    結論係以假設被告之車輛擦撞原告之左腳為前提，而如上所述，該前提根本難以
    成立，則其鑑定意見即不足據以作不利於被告之判斷。
(三)依原告所提長庚紀念醫院九十一年二月八日之診斷證明書所載，原告之傷勢為腦
    損傷及硬腦膜下出血、風溼性心臟病併瓣膜疾痛、第十二胸椎壓迫性骨折暨左膝
    傷口癒合不良，並無原告所稱腰椎斷裂之傷害，亦無下肢癱瘓之情形。且被告之
    長子李宥忠與友人前往原告住處商談和解事宜時，原告在無任何協助之下，即可
    直接將左腳抬高放至小椅子上擺置，可見原告所受傷勢尚未達到重傷害之程度。
    又被告現年六十八歲，名下既無任何存款，復已無謀生能力，而須倚賴子女扶養
    始能維持生活，原告請求被告賠償慰撫金一百萬元，顯屬過高。
(四)按損害之發生或擴大，被害人或其使用人與有過失者，法院得減輕賠償金額，或
    免除之，民法第二百十七條第一項、第三項定有明文。查高文港騎乘機車搭載原
    告，高文港即為原告之使用人，而高文港騎乘機車未注意車前狀況，且未保持安
    全間隔，於被告駕車準備右轉之際，竟貿然穿越被告車輛右側，以致失控衝入農
    田，對於車禍之發生，實與有過失。又原告於肇事當時並未戴用安全帽，其於損
    害之擴大，亦與有過失。是本件倘認原告應負損害賠償之責，亦應依前開過失相
    抵之規定，減輕被告之賠償金額或免除之。
三、證據：提出臺灣高等法院臺南分院九十二年度交上易字第三六四號刑事判決、九
    十二年度交聲再字第一○八號刑事裁定各一件及刑事上訴資料一份為證。
丙、本院依職權調本院九十一年度交易字第一七八號被告過失傷害案件刑事卷宗全部
    ，並向財政部臺灣省中區國稅局雲林縣分局函查兩造之財產資料及各類所得資料
    。
    理  由
一、原告主張：被告於九十年十二月二十三日下午二時二十分許，駕駛無牌照之農用
    搬運車由雲林縣斗南鎮田頭里往同縣斗六市長平里行駛，伊夫高文港則騎乘車號
    ＭＭＵ－五九三號機車載伊同向併行於其右側，詎被告於行抵長平里長平路田頭
    五十七號電桿前之交岔路口欲右轉時，應注意並能注意轉彎車讓直行車先行，尤
    其所駕搬運車之右照後鏡損壞，車後並載有大型水桶阻礙視線，更應提高警覺，
    竟疏未注意，即貿然右轉，因而擦撞伊之左腳，致高文港所騎機車失控衝入農田
    ，並致伊摔倒在地，受有腦挫傷併腦內出血併下肢癱瘓、胸椎第十二節壓迫性骨
    脊髓挫傷、左膝十字韌帶並後縱韌帶斷裂之重傷害。伊因被告之不法侵害支出醫
    療費用三萬七千八百四十三元、購買醫療器材費用二萬六千二百元，並支出看護
    費及僱用看護工之代辦費共十九萬五千七百十一元，另伊因本件不法侵害受有前
    述重大傷害，應由被告賠償非財產上之損害一百萬元，以資慰藉等情，依侵權行
    為法律關係，求為命被告賠償伊一百二十五萬九千七百五十四元並加付法定遲延
    利息之判決。
二、被告則以：原告於刑案提出告訴狀指稱本件車禍係伊所駕搬運車碰撞原告所乘坐
    之機車所致，且伊所駕搬運車右前角離地六十一公分，原告所坐機車後座離地七
    十九公分，兩相比較，伊所駕搬運車右前角顯無擦撞原告之可能，又高文港於刑
    案偵審中所證乃轉述原告之說詞，並非其親身經歷，自無證據能力。實則本件車
    禍係因高文港騎乘機車自伊右側超車不慎而失控所致，並非伊所駕搬運車擦撞原
    告之左腳造成。又原告所受傷勢尚未達重傷害之程度，且伊年紀老邁，既無存款
    ，亦無謀生能力，原告請求賠償慰撫金一百萬元，顯屬過高。再者，高文港騎乘
    機車搭載原告，既疏未注意車前狀況，復疏未保持安全間隔，以致肇事，對於車
    禍之發生與有過失，原告於肇事當時未戴用安全帽，對於損害之擴大亦與有過失
    ，本件縱認伊應負損害賠償責任，亦應依過失相抵之規定，減輕或免除伊之賠償
    金額等語，資為抗辯。
三、本件原告主張之事實，業據其提出臺灣雲林地方法院檢察署九十一年度調偵字第
    七五號檢察官起訴書、醫療費用收據、醫療器材費用單據、看護費收據、代辦費
    收據、看護工收據及薪資明細表、身心障礙手冊暨農民健康保險殘廢診斷書等件
    為證，並經調閱本院九十一年度交易字第一七八號被告過失傷害刑案偵審卷宗全
    部查明屬實。又原告之夫高文港於警訊中陳稱：「我駕駛ＭＭＵ－五九三號重機
    車沿長平路西向東方向行駛，與甲○○駕駛農用搬運車同方向，至田頭五十七號
    電桿前三叉路甲○○右轉撞到我所駕ＭＭＵ－五九三號重機車，使我跌倒至田裏
    。」「  (問甲○○駕農用搬運車撞倒你所駕駛ＭＭＵ－五九三號重機車何處？)
    我當時後座有載我太太丙○○‧‧‧甲○○的農用搬運車撞到我太太左側身體。
    」復於檢察官偵查中陳稱：「‧‧‧當時我機車與他車是同向行駛並  (併)行，
    他在路中我在路旁，他在我機車左側，而我在他車右側，二車都平齊直行，他突
    然到電桿前車子向右要右轉，我看到他車過來，來不及反應，致他車右側撞到我
    太太的左腳，並使我機車衝入連我的人亦衝入路旁農田，我太太丙○○傷在左腳
    ，頭撞路面腦內出血‧‧‧」等語。原告本人於警訊及檢察官偵查中亦分別陳稱
    ：「甲○○駕駛農用搬運車至長平路田頭五十七號電桿前右轉時撞到我身體左側
    大、小腿，使我跟我先生連車跟人跌倒到田裏。」「‧‧‧當時我們機車是與他
    車並  (併)行同向要往斗六方向，他走路中央，我車走路旁，當時是平行，並沒
    有前後，他突然要右轉進入右側農路，致他車子右側車身部分擦撞及我左腳膝蓋
    下小腿，並使我人摔到地上，車子偏離右前方衝入農田‧‧‧」等情。高文港於
    肇事當時正騎乘機車搭載原告行駛於道路上，對於是否因遭他人撞擊以致失控發
    生車禍，豈有不知之理？則其就親身經歷之事實，與原告之說法相印證，而於刑
    案偵審中陳稱本件車禍係因被告駕車擦撞原告之左腳所造成，自難認為無證據能
    力而不堪採用。又原告係左膝下方之小腿被撞，則縱使高文港機車之後座較高於
    被告搬運車被指撞擊位置，亦非事理上所不可能之事。再者，原告於九十一年二
    月二十日在警訊中已指稱本件係因其左腳被撞以致肇事，則其嗣後於九十一年五
    月二十七日在刑事告訴狀上另稱係因被告之車與其乘坐之機車碰撞而肇事，正如
    同前引高文港在警訊中所為陳述一般，僅係說詞不精確而已，並非互相矛盾而不
    堪置信。
四、證人即處理本件車禍之員警高應欽到場證稱：「  (問現場是否三岔路口？)是的
    。」「 (問道路是否平坦？)是的，是柏油路面沒有凹洞。」「  (問據你判斷原
    告方面如果沒有遭撞會不會摔倒？) 不會，因為該處路面平坦，除非有特殊情形
    否則不會摔倒，又被告是坐在車輛的左側駕車，車輛右邊沒有照後鏡不容易注意
    有無後方來車」等語。且被告於警訊及檢察官偵查中亦陳稱：「我所駕駛 (搬運
    車)方向燈沒有損壞，祇有右邊後照鏡損壞而以 (已)。」「‧‧‧高文港機車與
    我併裝車同向，而他機車在我右側旁邊‧‧‧我肇事當天右側照後鏡是破壞的，
    所以我要右轉沒有看照後鏡，但我有轉頭看後面。」且依原告提出附於警卷內之
    長庚紀念醫院九十一年三月五日診斷證明書所載，原告受有腦挫傷併腦內出血併
    下肢癱瘓、胸椎第十二節壓迫性骨折脊髓挫傷、左膝十字韌帶並後縱韌帶斷裂之
    傷害，其左膝蓋附近顯有因遭受外力而受傷之情形。參互以觀，前揭原告及高文
    港描述車禍發生之經過尚無瑕疵，堪予採信，被告辯稱本件車禍係因高文港超車
    不慎失控，自行摔倒所造成云云，並無確切之依據，自無可採。本件刑事部分亦
    同此認定，而以過失重傷害罪名判處被告有期徒刑六月，如易科罰金以銀元三百
    元折算一日確定，有被告提出之臺灣高等法院臺南分院九十二年度交上易字第三
    六四號刑事判決、九十二年度交聲再字第一○八號刑事裁定各一件及刑事上訴資
    料一份可稽，並經本院調卷查閱無誤。
五、按汽車、機車或其他非依軌道行駛之動力車輛，在使用中加損害於他人者，駕駛
    人應賠償因此所生之損害；不法侵害他人之身體或健康者，對於被害人因此喪失
    或減少勞動能力，或增加生活上之需要時，應負損害賠償責任；不法侵害他人之
    身體、健康、名譽、自由、信用、隱私、貞操，或不法侵害其他人格法益而情節
    重大者，被害人雖非財產上之損害，亦得請求賠償相當之金額，民法第一百九十
    一條之二、第一百九十三條第一項及第一百九十五條第一項前段定有明文。本件
    原告因被告駕駛農用搬運車  (汽車)，擦撞其左腳，以致其所乘坐之機車失控摔
    倒，並致原告受有前述傷害，原告身體受傷與被告之不法侵害間，顯有相當因果
    關係，則原告依前揭侵權行為法律關係，向被告請求賠償損害，於法自屬有據。
    茲將原告之請求逐項臚列如左：
(一)醫療費用部分：原告因本件不法侵害而受傷，共支出醫療費用三萬七千八百四十
    三元，固據其提出收據十八紙為證，惟查其中診斷書費一百元，非係因侵權行為
    所生財產上損害，不得請求賠償，應予剔除 (最高法院六十六年度第五次民庭庭
    推總會決議 (二)參照)，另健生醫院之收據  (包括上開診斷書費一百元)，應僅
    為一萬二千元一百元，其載為一萬三千元，多出九百元，亦應剔除。依此，原告
    所得請求之醫療費用損害應僅為三萬六千八百四十三元。
(二)購買醫療器材之費用部分：原告主張因被告之不法侵害而受有前述傷害，依其傷
    勢所需而購買醫療器材，共支出二萬六千二百元，固據其提出單據七紙為證，惟
    查其中背架七千元重複計算  (原告自認僅購買一件)，自應扣除多出之七千元，
    則此部分原告所得請求之金額應為一萬九千二百元。
(三)看護費用及僱用看護工代辦費部分：原告因本件不法侵害而受傷，並導致下肢癱
    瘓，有前引診斷證明書可憑，自有僱用看護人員加以照顧之必要，此部分原告支
    出住院期間之看護費四萬一千元及出院後七個月之看護費十四萬四千七百十一元
    ，並因僱用外籍看護工之故而支出代辦費一萬元，合計十九萬五千七百十一元，
    業據其提出收據及薪資明細表共十二紙為證，堪信屬實，自得請求賠償。
(四)慰撫金部分：原告因本件不法侵害而受有前述嚴重之傷害，甚至已造成癱瘓之結
    果，日常生活處處須仰賴他人照顧及協助，無論在肉體上或精神上自必感受極大
    之痛苦，其請求賠償慰撫金，於法自無不合。就此，本院依卷內兩造之年籍等資
    料及向財政部臺灣省中區國稅局雲林縣分局函查之財產暨各類所得資料，斟酌原
    告出生於二十三年五月二十六日，僅有小學三年級肄業學歷，原以從事散工維生
    ，名下有土地兩筆，存款餘額並非甚鉅，本件其所受傷勢嚴重，及被告出生於二
    十四年十月二十三日，以農為業，教育程度亦不高，名下有土地及房屋共十二筆
    不動產  (大多屬於共有)等身分、地位暨經濟能力上之一切情狀，認原告請求賠
    償慰撫金一百萬元，尚屬相當。
六、據上所述，原告所得請求賠償之金額共一百二十五萬一千七百五十四元。惟按損
    害之發生或擴大，被害人與有過失者，法院得減輕賠償金額，或免除之，民法第
    二百十七條第一項定有明文。本件被告抗辯：原告於車禍發生時並未載用安全帽
    ，對於損害之擴大與有過失，應適用過失相抵之規定，減輕或免除其賠償金額等
    語，經查：被告於檢察官偵查中即已指稱原告未載安全帽，且依警卷所附照片，
    肇事現場確僅遺有一頂安全帽，而原告復因本件車禍受有腦挫傷併腦內出血之傷
    害，有診斷證明書之記載可憑。對此，原告雖提出安全帽之照片四張反駁，並聲
    請訊問證人賴猛，惟該安全帽照片乃事後所拍照，且為一白一藍，與原告本人到
    場所稱肇事時其戴用黃色安全帽，高文港戴用白色安全帽云云不符，自難資為有
    利於原告之證據。又證人即原告之子賴猛  (從母姓)雖到場證稱：「原告出門時
    是我幫她戴安全帽的，是照片中藍色全罩式安全帽，另外我父親是戴白色半罩式
    那一頂」，惟證人賴猛乃原告之子，其證詞難免迴護原告，且證人賴猛證稱：其
    趕至現場時，原告已被送往醫院而不在場，白色安全帽位於肇事現場機車之後方
    ，為其所撿起，以致警方未拍攝到云云，顯與警卷內照片所示原告尚在現場時機
    車之四周即已無白色安全帽，有所出入，證人賴猛前開證詞自難採作有利原告之
    證據。準此，被告抗辯原告未戴安全帽一節，即非不可採信。按機器腳踏車駕駛
    人或附載座人未依規定戴安全帽者，道路交通管理處罰條例第三十一條第六項設
    有處罰規定，機車騎士或乘客自應依規定戴用安全帽，本件原告乘坐高文港所騎
    乘之機車，未戴安全帽，而其頭部復於車禍中嚴重受創，對於損害之擴大顯然與
    有過失，本院斟酌安全帽僅能減緩頭部所受外力衝擊，並非可完全使頭部免於受
    傷，且原告身體其它部位在車禍中亦受有不輕之傷勢，認本件原告於損害之擴大
    與有過失，以減輕被告三成賠償金額為適當，從而被告應賠償之金額應減為八十
    七萬六千二百二十八元  (未滿一元部分四捨五入)。又高文港原係騎乘機車行駛
    於被告車輛之右側，兩車併行，不分前後，被告疏未注意其右側有無車輛，即貿
    然右轉，以致肇事，車禍之發生與兩車之間有無保持併行之安全間隔，顯不相干
    。且被告突然右轉，以高文港之機車與被告車輛之距離而言，可謂猝不及防，自
    難認為高文港疏未注意車前行車狀況而有過失。是被告抗辯原告之使用人高文港
    對於車禍之發生與有過失一節，即非可採。末按強制汽車責任保險法第三十條規
    定：「保險人依本法規定給付之保險金，視為加害人或被保險人損害賠償金額之
    一部分；加害人或被保險人受賠償請求時，得扣除之。」是加害人或強制汽車責
    任保險之被保險人於該範圍內之損害賠償責任，即因而解免 (最高法院九十二年
    度台上字第二三五號判決參照) 。查原告因本件車禍已領取強制汽車責任保險之
    保險金三十萬元，為兩造所不爭執，依上開說明，其請求被告賠償之金額自應扣
    除該三十萬元，扣除後其金額賸五十七萬六千二百二十八元。
七、綜上所述，本件原告依侵權行為法律關係，請求原告賠償一百二十五萬九千七百
    五十四元，並加計自起訴狀繕本送達被告翌日  (九十一年十月二十四日)起至清
    償日止按週年利率百分之五計算之遲延利息，在如主文第一項所示之範圍內，為
    有理由，應予准許。逾此範圍，則非有理由，應予駁回。
八、兩造各陳明願供擔保，請准宣告假執行或免為假執行，於原告勝訴部分經核均為
    不合，爰分別酌定相當之擔保金額，併准許之。至原告敗訴部分，其假行之聲請
    已失所附麗，應駁回之。
九、據上論結，本件原告之訴為一部有理由，一部無理由，依民事訴訟法第七十九條
    、第三百九十條第二項、第三百九十二條第二項，判決如主文。
中　　　華　　　民　　　國　　九十三　　年　　　一　　　月　　 十四　　 日
                            臺灣雲林地方法院民事第一庭
~B審判長法官　蕭守田
~B法　　　官　蔣得忠
~B法　　　官　春生
右為正本係照原本作成。
中　　　華　　　民　　　國　　九十三　　年　　　一　　　月　　 十四　　 日
~B法院書記官　彭文章
